【裁判字號】    95,上更(一),52
【裁判日期】    950829
【裁判案由】    減少價金
【裁判全文】
臺灣高等法院民事判決                95年度上更(一)字第52號
上  訴  人
即被上訴人    乙○○
              甲○○
共      同
訴訟代理人    吳志勇律師
複  代理人    鍾秀瑋律師
被  上訴人
即  上訴人    成德建設股份有限公司
法定代理人    丙○○
訴訟代理人    楊金順律師
複  代理人    黃郁文律師
              游朝義律師
上列當事人間因減少價金事件，兩造對於中華民國92年2月20日
台灣台北地方法院91年度訴字第1822號第一審判決各自提起上訴
，經最高法院第一次發回更審，本院於95年8月15日言詞辯論終
結，判決如下：
   主  文
原判決關於命成德建設股份有限公司給付部分，及該部分假執行
之宣告，暨訴訟費用之裁判均廢棄。
上開廢棄部分，乙○○、甲○○在第一審之訴及假執行之聲請均
駁回。
乙○○、甲○○上訴駁回。
第一、二審及發回前第三審訴訟費用由乙○○、甲○○負擔。
   事實及理由
一、上訴人乙○○、甲○○起訴主張：其等於民國（下同）88年
    6月12日與上訴人成德建設股份有限公司（下稱成德公司）
    分別訂定預售屋買賣契約（下稱系爭契約），約定乙○○購
    買成德公司興建，座落於台北市○○段○○段312、313、31
    4等地號土地上之「國賓SMART」大樓編號A4棟一樓房屋乙戶
    （下稱系爭A4房屋），甲○○購買同一大樓編號A5棟一樓房
    屋乙戶（下稱系爭A5房屋），總價均為新台幣（下同）9,27
    0,000元（土地價款：6,025,500元、房屋價款：3,244,500
    元，已含營業稅）。依據兩造間之約定，乙○○向成德公司
    承購之主建物面積為12.04坪；甲○○向成德公司承購之主
    建物面積為12.01坪。兩造特別以「螢光筆」標示乙○○、
    甲○○所購買房屋主建物之範圍，明定主建物並未包含騎樓
    之部分，但經乙○○、甲○○依約辦理所有權移轉登記事項
    時，始發覺乙○○所購買房屋之室內實際面積僅27.2平方公
    尺（即8.23坪）；甲○○所購房屋之室內實際面積亦僅27.4
    8平方公尺（即8.31坪）。成德公司交付與乙○○之房屋包
    含共用部分之面積僅11.85坪，短少3.59坪；成德公司交與
    甲○○之房屋包含共用部分之面積僅11.9 4坪，短少3.46坪
    。因此依債務不履行之法律關係，求為判命成德公司應賠償
    乙○○2,155,397元、賠償甲○○2,082,740元，及均自起訴
    狀繕本送達翌日起至清償日止，按年息5%計算之利息等情。
    原審判命成德公司應給付乙○○967,422元，給付甲○○934
    ,719 元及均自91年4月9日起至清償日止，按週年利率5% 計
    算之利息，並依兩造之聲請為准、免假執行之宣告，而駁回
    乙○○、甲○○其餘之請求。兩造均對其敗訴部分不服，提
    起上訴，乙○○、甲○○並於本院聲明：(一)原判決不利於乙
    ○○、甲○○部分廢棄。(二)上開廢棄部分，成德公司應分別
    再給付乙○○1,128,690元、甲○○1,083,185元，及各自91
    年4月9日起至清償日止，按年利率5%計算之利息。(三)歷審訴
    訟費用均由被上訴人負擔；另對於成德公司之上訴，則聲明
    ：(一)上訴駁回。(二)訴訟費用均由成德公司負擔。
二、成德公司則以：依現行法令規定，騎樓本即可登記為主建物
    之一部分，依此在計算主建物面積時，亦應將騎樓部分之面
    積一併計算在內。從而，乙○○所購買之編號A4房屋，其主
    建物總面積僅與系爭契約相差0.0005坪，至甲○○所購買之
    編號A5號房屋，其主建物總面積亦僅與系爭契約相差0.001
    坪，尚在該契約書第4條面積誤差所容許之範圍內，實難據
    此而謂成德公司之給付有任何瑕疵。且系爭契約附圖之標示
    乃在標明乙○○、甲○○所購買之者乃係「編號A4號」、「
    編號A5號」之房屋，並就系爭契約附圖編號「A4」號房屋本
    身之大小載明「長753.5公分，寬361公分」；就編號「A5」
    號房屋本身之大小載明「長785公分，寬350公分」而依該等
    長、寬之標示所計算之結果，本件編號「A4」房屋內部之面
    積乃為27.2平方公尺，合計約8.23坪，而編號「A5」房屋內
    部之面積亦僅為27.48平方公尺，合計約8.31坪，與契約所
    載「主建物」面積分別約「12.04坪」以及約「12.01坪」之
    約定即已明顯不符，除可證明該標示絕非乙○○、甲○○所
    主張之係用以表明「主建物面積為12.04坪（A4）或12.01坪
    （A5）」之約定外，亦足以證明兩造所約定「主建物面積」
    部分除系爭「A4」、「A5」號之房屋本身以外，尚包括騎樓
    部分之面積。另乙○○、甲○○既於91年2月6日與成德公司
    辦理系爭房屋交屋手續時，即曾就系爭房屋面積坪數差額找
    補完畢，自不容乙○○、甲○○主張瑕疵擔保減少價金之餘
    地等語，資為抗辯，並於本院上訴聲明：(一)原判決關於不利
    於成德公司之部分廢棄。(二)前開廢棄部分，乙○○、甲○○
    在第一審之訴及假執行之聲請均駁回。(三)第一項廢棄部分及
    第一、二審訴訟費用由乙○○、甲○○負擔。又對於乙○○
    、甲○○之上訴，則聲明：(一)上訴駁回。(二)訴訟費用由乙○
    ○、甲○○負擔。
三、兩造不爭之事實：
    乙○○、甲○○主張於88年6月12日向成德公司分別購買座
    落於台北市○○段○○段312、313、314等地號之土地上，
    「國賓SMART」大樓系爭A4號房屋乙戶、系爭A5號房屋乙戶
    及土地應有部分10000分之27，總價均為9,270,000元（土地
    價款：6,025,500元、房屋價款：3,244,500元，已含營業稅
    ），且均業已交屋。
四、兩造爭執要旨：本件兩造爭執要旨乃在於系爭契約約定之主
    建物是否包含騎樓在內？茲說明如下：
    (一)將騎樓登記為專有部分，並計入主建物面積，係依相同法
      規之規定：
      1.所謂專有部分，指公寓大廈之全部或一部分，具有使用
        上之獨立性且為區分所有之標的者；而共用部分係指公
        寓大廈專有部分以外之其他部分及不屬專有之附屬部分
        ，而供共同使用者，公寓管理條例第3條第2、3、4款分
        別訂有明文。又據內政部91年6月4日台內中地字第0910
        084172號函（見本院建字第223頁）略謂「使用執照竣
        工平面圖上繪明之騎樓與公共門廳連接部分屬必要共用
        部分外，其餘騎樓部分得以主建物登記。」是未與公共
        門廳連接之騎樓，非為全體區分所有權人共同使用之部
        分，具有使用上之獨立性，可為單獨區分所有權之標的
        ，應屬公寓大廈管理條例第3條第3款所謂之「專有部分
        」。
      2.查據系爭契約書第2條第3項第2款及附件二『共有部分
        項目及持分分攤計算』所載，全體區分所有權人共同分
        攤應有部分之『共用部分（公共設施）』，包括『一層
        之門廳（含門廳外之騎樓）』、『廊道（含廊道外之騎
        樓）』。又成德公司提出之使用執照竣工平面圖、共同
        使用部分之建物測量成果圖（見原審卷第129頁），繪
        明連接各店舖進出口之騎樓（包括系爭A4號、A5號之騎
        樓）為專有部分，並登記為各該區分所有店舖之主建物
        之一部，至連接一層門廳、通往梯廳之廊道、汽車車道
        之騎樓則屬共用部分，由全體區分所有權人分攤其應有
        部分。亦即系爭A4號、A5號房屋連接之騎樓已依公寓大
        廈管理條例第3條第3款所定義之專有部分而登記為主建
        物。
      3.就本件建物即台北市政府工務局90年11月12日90使字第
        360號竣工圖（見本院卷第158頁）之內容以觀，系爭A4
        號、A5號房屋之騎樓係「『非』與公共門廳連接部分之
        騎樓」，自屬主建物之一部而得以登記為主建物，且由
        該竣工圖左上方「一層專有、共同示意圖」之標示，益
        可證明本件系爭A4號、A5號房屋之騎樓部分係屬與乙○
        ○、甲○○主建物一層部分連接之騎樓（見原審卷121
        、122、125、126頁之建物登記謄本及建物測量成果圖
        ），故得登記為主建物之一部，於法無違。
    (二)依兩造締結之系爭買賣契約書之文字觀之，房屋主建物部
      分已包含騎樓：
      1.按「解釋契約，固須探求當事人立約時之真意，不能拘
        泥於契約之文字，但契約文字業已表示當事人真意，無
        須別事探求者，即不得反捨契約文字而更為曲解」最高
        法院17年上字第1118號著有判例。
      2.查乙○○購買之系爭A4號房屋其房屋專有部分主建物面
        積約計12.04坪，附屬建物面積約0坪，附屬建物含陽台
        、雨遮等項目，本戶主建物及所含附屬建物之實際項目
        詳如附件九「房屋平面圖」，該附件九房屋平面圖已標
        出「A4」部分，「長753.5公分，寬361公分」。甲○○
        購買之系爭A5號房屋，其房屋專有部分，主建物面積12
        .01坪，附屬建物0坪，附屬建物含陽台、雨遮等項目，
        本件主建物及所含附屬建物之實際項目詳如附件五「房
        屋平面圖」，該附件九房屋平面圖則標示「A5號」部分
        ，長78×5、寬350」，均有系爭契約書附卷可稽（見原
        審卷第7-8、28、34-35、55頁），乙○○及甲○○買受
        系爭A4號、A5號房屋屬於一樓之店面，其等於購買之際
        當已知店面有騎樓部分，但系爭契約書中，並無騎樓面
        積若干之記載，附屬建物之面積則為零，則乙○○、甲
        ○○於簽訂系爭契約時，已知騎樓並未從主建物面積分
        別為12.04坪、12.01坪中特別分出予以標明記載，矧系
        爭契約附件九之房屋平面圖已將房屋內部長、寬若干予
        以記載，只須長寬相乘即得出室內之面積，即系爭A4號
        為27.2平方公尺（約8.23坪）系爭A5號為27.48平方公
        尺（約8.31坪），與系爭契約書所載面積（12.04、12.
        01坪）並不相符，差距頗大，乙○○、甲○○，應有其
        相差之部分即為騎樓之認知。本件兩造所簽訂系爭契約
        第2條第3項之文字上已表明乙○○、甲○○所購系爭房
        屋之主建物面積各為12.04坪、12.01坪，至為明確（按
        兩造買賣契約之面積應以契約本文為準，至於附件祇係
        輔助說明買賣標的之座落位置及室內之長度、寬度而已
        ，疏未將騎樓部分以虛線延伸劃出，致生誤會），揆諸
        前揭最高法院判例意旨，無論依契約文字（包括事後之
        建物登記情形）或探求兩造當事人立約時之真意，均應
        認為買賣標的之主建物包括騎樓在內。
五、綜上所述，本件成德公司交付及移轉登記與乙○○、甲○○
    之系爭A4號、A5號房屋，其主建物係包含騎樓在內，面積並
    無短少（瑕疵）之情事，被上訴人無債務不履行、給付不能
    或不完全給付之可言。從而，乙○○、甲○○依民法第354
    條第1項、第359條、第226條第1項、第227條，求為判命成
    德公司給付乙○○2,155,397元本息，甲○○2,082,740元本
    息，均無理由，應予駁回。原審判決成德公司應給付乙○○
    967,422元本息，給付甲○○934,719元本息，並為准予假執
    行之宣告，至逾前開金額本息及假執行之聲請部分則予以駁
    回。乙○○、甲○○及成德公司，均分別指摘對其不利部分
    之判決，聲明上訴，成德公司上訴論旨，指摘原判決對其不
    利部分，認為有理由，爰將原判決不利於成德公司部分廢棄
    改判，如主文第一、二項所示。至於乙○○、甲○○上訴論
    旨，指摘原判決對其不利部分聲明上訴部分，原審駁回其訴
    之理由，雖有不當，惟其結論並無不同，其等之上訴仍屬無
    理由，應予駁回上訴。
六、本件事證已臻明確，兩造其餘之攻防方法經審酌認與判決結
    果無影響，無庸逐一論述，併此敘明。
七、據上論結，本件成德公司上訴為有理由，乙○○、甲○○之
    上訴為無理由，依民事訴訟法第449條第2項、第450條、第
    78條、第85條第1項前段，判決如主文。
中    華    民    國    95    年     8    月    29    日
                    民事第四庭
                        審判長法  官  張劍男
                              法  官  游明仁
                              法  官  郭松濤
正本係照原本作成。
如不服本判決，應於收受送達後20日內向本院提出上訴書狀，其
未表明上訴理由者，應於提出上訴後20日內向本院補提理由書狀
（均須按他造當事人之人數附繕本）上訴時應提出委任律師或具
有律師資格之人之委任狀；委任有律師資格者，另應附具律師資
格證書及釋明委任人與受任人有民事訴訟法第466條之1第1項但
書或第2項（詳附註）所定關係之釋明文書影本。
中    華    民    國    95    年     8    月    31    日
                              書記官  方素珍
附註：
民事訴訟法第466條之1（第1項、第2項）：
對於第二審判決上訴，上訴人應委任律師為訴訟代理人。但上訴
人或其他法定代理人具有律師資格者，不在此限。
上訴人之配偶、三親等內之血親、二親等內之姻親，或上訴人為
法人、中央或地方機關時，其所屬專任人員具有律師資格並經法
院認為適當者，亦得為第三審訴訟代理人。


司法院資訊處製作；財團法人民間司法改革基金會備份。
